臺灣高等法院臺中分院刑事判決　　　　　　　　　　九十三年度上易字第五一六號
　　上　訴　人
　　即 自 訴人　戊　○
　　被　　　告　丁○○
　　　　　　　　乙○○
右上訴人因自訴被告等毀損等案件，不服臺灣南投地方法院九十二年度自更字第四號
中華民國九十三年三月十七日第一審判決，提起上訴，本院判決如左：
    主      文
上訴駁回。
    理      由
一、本件上訴人即自訴人戊○（以下簡稱為自訴人）之自訴意旨略以：被告丁○○、
    乙○○於民國（下同）九十一年十二月中旬，在丁○○向自訴人胞弟謝清潭承租
    坐落南投縣名間鄉○○○段八二八地號土地上整地時，經自訴人發現被告丁○○
    整地超出範圍，而將自訴人所有隔鄰名間鄉○○○段八二八之一地號土地上之茶
    樹一併清除，自訴人乃予以制止，但被告丁○○仍不停止，還請被告乙○○將自
    訴人所有上開土地上之其餘茶樹一併剷除，再僱用大卡車載運棄置於數百公尺外
    之坑谷，後又將該土地交給丙○○種植生薑，因認被告丁○○、乙○○二人共同
    涉犯毀損罪嫌，且認被告丁○○另涉犯竊佔罪嫌等情。
二、惟按犯罪事實應依證據認定之，無證據不得認定其犯罪事實；又不能證明被告犯
    罪者，即應諭知被告無罪之判決，此於刑事訴訟法第一百五十四條第二項、及同
    法第三百零一條第一項分別定有明文。又認定不利於被告之事實，須依積極證據
    ，茍積極證據不足為不利於被告事實之認定時，即應為有利於被告之認定，更不
    必有何有利之證據；再告訴人（自訴人）之告訴，係以使被告受刑事訴追為目的
    ，是其陳述是否與事實相符，仍應調查其他證據以資審認，以上亦經最高法院分
    別著有三十年上字第八一六號、五十二年台上字第一三○○號判例可資參照。
三、訊據本案被告丁○○固坦承有駕駛挖土機將自訴人所有坐落南投縣名間鄉○○○
    段八二八之一地號土地上所栽植之部分茶樹鏟除，亦坦承嗣後有請被告乙○○駕
    駛挖土機將自訴人所有上開土地上所栽植之其餘茶樹鏟除，被告乙○○亦坦承確
    有此事，惟被告丁○○、乙○○二人均矢口否認伊等有自訴人所指訴之犯罪情事
    ，被告丁○○辯稱：伊於九十一年十月間，即有向自訴人租用南投縣名間鄉○○○段九七五之一、九七五之二號土地，及向自訴人之兄弟謝木生承租同段一七四
    、一七四之二號土地，之後在九十一年十一月間，伊又向自訴人之胞弟謝清潭承
    租坐落南投縣名間鄉○○○段八二八地號土地，惟在鄉○○○段八二八地號土地
    整地時，經自訴人請求伊順便將隔鄰之土地即同段八二八之一地號土地一併清理
    ，伊同意幫忙，才駕駛挖土機鏟除上開土地上之茶樹，但後來因伊尚有其他工程
    ，且駕駛挖土機在附近工作之乙○○已將完工，伊才商請乙○○駕駛挖土機繼續
    將上開土地上栽植之茶樹鏟除，當時自訴人及其配偶謝邱省，還帶著報紙及汽油
    要將伊所挖起之茶樹與棉花（原埋在地下，以利茶樹生長）焚毀，其後因上開廢
    棄物陳仁寬不敢載運，伊即向自訴人告稱由伊來處理，並找來丙○○承租上開土
    地，此後自訴人也向丙○○收取租金，伊並非南投縣名間鄉松柏坑該處之在地人
    ，自訴人之住所亦在該處附近，伊不可能會無緣無故去挖自訴人之土地，伊實無
    自訴人所指訴之犯行，應不為罪等語。被告乙○○則以：伊原在案發地點附近施
    工，自訴人與丁○○之間當初如何約定，伊固不知情，但丁○○在自訴人所有上
    開土地整地時，自訴人與其配偶確曾有到上開土地找過丁○○，其後伊之工程已
    將完工，而丁○○須到其他地方趕工，因二人之工作會相互支援，丁○○才請伊
    駕駛挖土機到自訴人所有之上開土地上面整地，伊在施工期間，自訴人並無前來
    阻止施工之事，即使自訴人之胞弟謝清潭在伊施工之第二天曾到現場，亦只說自
    訴人有事要找丁○○，而未阻止施工，伊亦不可能會無緣無故去挖自訴人之土地
    ，伊並無自訴人所指訴之犯行，亦應不為罪，且自訴人原要伊出庭擔任證人指證
    被告丁○○犯罪，伊不答應，不意即被自訴人指訴為共犯，自訴人所訴並非事實
    等情詞置辯。
四、經查：
（一）本件自訴人指訴被告丁○○、乙○○二人有先後駕駛挖土機到其所有坐落南投
      縣名間鄉松柏坑八二八之一地號土地為鏟除茶樹之行為部分，除自訴人所指訴
      之時間（即九十一年十二月中旬）與被告丁○○、乙○○二人所供認之時間（
      即九十一年十一、十二月間）有部分差異外，被告丁○○、乙○○二人對於其
      等二人確有先後駕駛挖土機到自訴人所有坐落南投縣名間鄉松柏坑八二八之一
      地號土地為鏟除茶樹之行為，已於原審及本院審理時均坦白承認，復有自訴人
      所提出之照片在卷足憑，上情固堪認定。惟被告丁○○辯稱：伊於九十一年十
      月間，即有向自訴人租用南投縣名間鄉○○○段九七五之一、九七五之二號土
      地，及向自訴人之兄弟謝木生承租同段一七四、一七四之二號土地，另在九十
      一年十一月間，伊又向自訴人之胞弟謝清潭承租坐落南投縣名間鄉松柏坑八二
      八地號土地等情，除就謝清潭出租上開土地部分業經證人謝清潭於原審法院證
      明屬實外，另就被告丁○○向自訴人及謝木生承租上開土地部分，並有被告丁○○所提出九十一年十月二十四日（與自訴人簽訂）、九十一年十月三十日（
      與謝木生簽訂）之土地租賃契約書影本各一件在卷可稽（見原審法院九十二年
      度自字第三號刑案卷宗第六九、七○頁），且為自訴人所是認，上情亦堪認定
      。查上開土地租賃契約之簽訂，無論依據自訴人之指訴或被告丁○○之供述，
      日期均在本案發生之前。而就被告丁○○向自訴人或謝木生承租上開土地之租
      賃期間，亦均自九十一年十二月一日才開始（見上開土地租賃契約書影本），
      亦即被告丁○○在租期開始一個月之前，即均已分別和自訴人或謝木生洽商並
      簽訂上開土地租賃契約。再觀被告丁○○向自訴人租用南投縣名間鄉○○○段
      九七五之一、之二號土地一年之租金，依據上開土地租賃契約書之記載，不過
      為新台幣（下同）三萬八千元（第一次付一萬四千元，第二次付二萬四千元）
      ，而本案自訴人因被告二人鏟除茶樹（四千五百株）向被告二人請求損害賠償
      之金額即高達一百三十五萬元。被告丁○○向自訴人、謝木生、及謝清潭承租
      上開土地，既會事先找其等三人協商並簽訂土地租賃契約（謝清潭部分雖未據
      其提出，但其在原審法院亦坦承有簽訂土地租賃契約），則其如要使用自訴人
      所有坐落南投縣名間鄉松柏坑八二八之一地號土地，其豈有不併向自訴人告知
      並事先為協商之理？再本案自訴人在上開土地上係栽種茶樹，而茶葉之照顧與
      採摘均有定時。縱如自訴人所稱其住所離上開茶園有二公里半（被告辯稱僅約
      四百五十公尺），自訴人或其家人亦不可能長期不到上開茶園照顧與採摘茶葉
      ，此亦屬一般人依據日常生活經驗即可確知之事項。在此情形，被告丁○○將
      自訴人所有上開茶園之茶樹鏟除之後，欲乘自訴人不知，長期竊占上開土地栽
      種（或轉租他人栽種）自訴人所稱之鳳梨或生薑等植物，衡情殆無此種可能。
      再就鏟除茶樹行為被訴而需支付之損害賠償責任，與租用相同面積之土地所需
      支付之租金顯不相當，前者更需負擔刑事責任置論，謂被告丁○○會乘自訴人
      不知，故意毀損自訴人所有上開土地栽種之茶樹，並予竊占，自己（或轉租他
      人）種植鳳梨或生薑，此種指訴顯然悖離情理，殊難採信。又本案被告乙○○
      係受被告丁○○之託請，而駕駛挖土機繼續鏟除自訴人所有上開茶園之茶樹，
      上開茶樹之鏟除全然與被告乙○○之利益無關。如自訴人曾到現場予以阻止，
      被告乙○○豈有聞而不見，並甘受民、刑事追訴，而繼續駕駛挖土機鏟除自訴
      人所有上開茶園栽種之茶樹之理？自訴人對被告乙○○之指訴，亦不合情理，
      難以採信。
（二）又本案自訴人於自訴狀雖為上開指訴，且於原審法院審理時，指述：「被告丁○○有租我弟弟的土地八二八號，我的土地是八二八之一，他要進去挖我弟弟
      的地，他挖錯了挖到我的地，我發現了，我叫他不能再挖了，他說沒關係，我
      叫他挖掉的部分要賠償好我，他不肯賠償我，還叫被告乙○○把後來剩下的部
      分挖掉」等語（見原審法院九十二年度自字第三號刑案卷宗第六一頁），意即
      指述：被告丁○○原係挖錯，經其發現並要求賠償之後，被告丁○○明知所挖
      茶樹係在其所有之土地，此後非但不願賠償，仍叫被告乙○○繼續整地挖除茶
      樹云云。本案經原審法院自九十二年十二月更審後，自九十二年十二月二十五
      日之準備程序以迄九十三年三月三日之審理期日，自訴人亦均同此指訴。惟自
      訴人所有上開土地雖有栽種茶樹，但與附近土地相較，難認有何特別之農業經
      濟使用價值。在法治社會，被告丁○○亦無法恃強長期強占上開土地。其如有
      錯挖情事，向自訴人致歉已嫌不及，豈有悍然再挖之理？況自訴人所有上開土
      地係栽種茶樹，而謝清潭出租給被告之南投縣名間鄉○○○段八二八地號土地
      久未整理，已荒廢長滿雜草，很好分辨，業經證人謝清潭於原審法院指證明確
      。而依據自訴人所提出之地籍圖，顯示上開二筆土地均呈規則之長方形狀。被
      告丁○○向謝清潭租用土地，衡情亦不可能不事先查知租用之面積與範圍（並
      藉以之協議需付之租金），豈有自訴人所稱「挖錯」之可能？再由自訴人於本
      院聲請傳訊證人甲○○，欲證明被告丁○○於九十一年十二月初，即曾以租得
      上開松柏坑段八二八之一地號土地為詞，欲將此筆土地轉租給甲○○以向甲○○詐取租金（見本院本案卷宗第七六頁，又依據自訴人於本院所稱知悉此情之
      九十二年十二月間，亦在原審法院上開更審期間），意即指訴被告丁○○事先
      即有意竊占其土地並毀損其茶樹，而非錯挖等情觀之，自訴人先後所為之指訴
      ，亦有矛盾。如有自訴人欲請求證人甲○○所證上情，其豈有在原審法院仍為
      被告丁○○原先係「錯挖」之指訴之理？自訴人先後所為之指訴既有上開瑕疵
      ，所訴又不合情理，自非可信。
（三）自訴人之配偶謝邱省於原審法院訊問時，雖具結否認有與自訴人到上開茶園焚
      燒挖起之茶樹與棉花之事。惟證人謝邱省係自訴人之配偶，如自訴人有誣指他
      人犯罪情事，已難期其為與自訴人指訴內容相反之證詞。且經原審法院訊問，
      證人謝邱省雖證稱：「我人不舒服，很久沒去茶園」、「我都在家裡」，但經
      原審法院訊其何時知悉被告二人挖茶園之事，證人謝邱省卻又證稱：「（被告
      丁○○、乙○○到我們家茶園開挖的事，我（不知道）」、「我不知道（此事
      ）」（見原審法院九十二年度自更字第四號刑案卷宗第五一、五二頁）。惟依
      據自訴人於原審法院指訴：「被告丁○○有租我弟弟的土地八二八號，我的土
      地是八二八之一，他要進去挖我弟弟的地，他挖錯了挖到我的地，我發現了，
      我叫他不能再挖了，他說沒關係，我叫他挖掉的部分要賠償好我，他不肯賠償
      我，還叫被告乙○○把後來剩下的部分挖掉」等語（見原審法院九十二年度自
      更字第四號刑案卷宗第六一頁），顯然自訴人係指稱：其在被告丁○○開挖其
      所有上開茶園之茶樹時，即已知悉此事。在此時，自訴人既有發覺其上開大面
      積之茶園，茶樹已遭被告丁○○挖除部分，其豈有不向其配偶謝邱省告知上情
      ，致謝邱省不知此事之理？證人謝邱省在原審法院所為之上開證詞，顯悖於情
      理，尚難以其證詞資為不利被告二人之認定。
（四）另本案自訴人之胞弟謝清潭雖於原審法院證稱：「當初簽約時，我有要帶丁○○去看（我租給他的）土地（即松柏坑段八二八號土地）的位置，他說他那邊
      很熟不用我帶，他就自己去挖，經過幾天之後，我哥哥回家問我，說他的地又
      沒有出租，怎麼被挖了，我才知道這情形」等語（見原審法院九十二年度自更
      字第四號刑案卷宗第三八頁）。惟被告丁○○於本院訊問時，已述稱：謝清潭
      將上開松柏坑段八二八號土地出租給伊之後，有帶伊指界（見本院卷宗第三○
      頁）。衡諸常情，被告丁○○並非地政機關人員，焉有不需且拒絕出租人謝清
      潭指界，即可逕到所承租之松柏坑段八二八號土地，為整地並栽植農作物之理
      ？證人謝清潭此部分所證有違常情，至有為配合自訴人在原審所為：「被告丁○○有租我弟弟的土地八二八號，我的土地是八二八之一，他要進去挖我弟弟
      的地，他挖錯了挖到我的地」等等指述，而為附會之證詞之虞，尚非可以遽信
      。況本案自訴人有無請被告丁○○整地，及自訴人到其所有上開茶園與被告丁○○所交談之事項為何，證人謝清潭均不知其情。證人謝清潭在原審法院之證
      詞，亦不足為不利被告二人之認定。另證人即曾為雙方擔任協調工作之陳如磋
      ，係受自訴人之請託擔任協調工作，且其於原審法院亦證稱：不記得被告丁○○在協調當時講話之內容等語，其證詞亦不足為不利被告二人之認定。再，證
      人陳仁寬於原審法院審理時，雖否認有接受自訴人之僱用，駕駛拼裝車清除丟
      棄剷除之茶樹與棉花。但本案被告丁○○原即辯稱：丁○○因恐丟棄廢棄物會
      有責任而拒絕此事（見原審法院九十二年度自字第三號刑案卷宗第十七、二○
      頁）。如無欲請求陳仁寬載運之事，被告丁○○何須辯稱此事？證人陳仁寬於
      原審法院之證詞，亦不足為認定被告二人有罪之證據。
（五）再，本案證人丙○○在原審法院已證稱其不知自訴人與被告丁○○之間之糾紛
      。雖同證稱：因其要租土地種薑，透過被告丁○○之介紹，有到現場看地，那
      時是種茶樹等語（見原審法院九十二年度自字第三號刑案卷宗第五八頁）。惟
      此僅能證明被告丁○○在茶樹未鏟除前，有帶證人丙○○到現場看土地而已。
      依據證人丙○○之證詞，當時被告丁○○亦未告知證人丙○○可在上址栽種。
      而被告丁○○既有承租土地自己種植或轉租他人為業，其覓地轉租他人之舉措
      亦無違常。另依自訴人指訴其到現場阻止丙○○所僱用之工人種植生薑之時間
      ，其日期為九十一年十二月二十四日（見原審法院九十二年度自字第三號刑案
      卷宗第十八頁），此時離被告二人辯稱在此筆土地整地之時間，已相距約一個
      月。在在此段期間內，被告丁○○辯稱有與自訴人達成上開由其處理之合意，
      ，此後再通知證人丙○○前往栽種，衡情亦非無此可能。反係如依據自訴人之
      指訴，不啻意謂被告丁○○僅因欲向證人丙○○詐取租金（依據被告丁○○之
      供述，自訴人係向丙○○收取一分地一年二萬五千元之租金），即甘冒被訴毀
      損、竊占、及詐欺等刑責，及被訴民事損害賠償責任之風險，而為上開行為（
      惟如有此情，被告丁○○上開所為不可能不被自訴人察覺，證人丙○○亦不可
      能會再支付租金給被告丁○○）。惟被告丁○○心智健全，謂其會為此愚昧行
      為，何能令人採信？復參酌本案自訴人所有上開土地整地後，最終係由案外人
      丙○○承租，且租金亦由自訴人收取，已據證人丙○○於原審法院證述明確各
      情，難認被告二人有自訴人所指訴犯行之動機。
五、綜合上述，本案自訴人指訴被告二人有上開犯行，尚難令人採信。被告二人所辯
    ，顯較合乎情理。雖原審判決認定被告二人無罪之理由與本院認定不同，但本案
    自訴人之指訴既非可採，復無其他確切之證據足以證明被告二人有自訴人所指訴
    之上開犯罪情事，依據前開說明，被告之犯罪均屬不能證明，均應為被告無罪之
    諭知。自訴人仍以前開情詞，及以被告未向其收費，據以指稱其未委託被告整地
    等情詞，上訴指摘原審判決被告二人無罪不當，其上訴核無理由，應予駁回。又
    自訴人於本院再聲請傳訊之證人謝清潭、丙○○，均經原審傳訊，並就所知證述
    在卷，本院認無再為傳訊之必要。又自訴人雖聲請本院傳喚證人甲○○，欲證明
    被告丁○○於九十一年十二月初，即曾以租得上開松柏坑段八二八之一地號土地
    為詞，欲將此筆土地轉租給甲○○以向甲○○詐取租金，惟上開證人經本院二次
    傳喚均不到場，並以書狀陳明不清楚案情（見本院本案卷宗第五九頁）。且自訴
    人於本院陳稱其經甲○○告知而知悉上情之時間為九十二年十二月間，此時即在
    原審法院本案更審期間，詎未見自訴人於原審法院就此部分有何陳述或舉證，則
    此部分之指述是否真實，自有疑問。再如謂被告丁○○會以此方式向甲○○詐收
    租金，亦難認與情理相符（其說明有如前述）。審酌上情，本院認無再傳喚甲○○之必要，亦併此敘明。
六、據上論斷，應依刑事訴訟法第三百六十八條，判決如主文。
中      華      民      國　    九十三     年七      月   二十三 　日
                                臺灣高等法院臺中分院刑事第三庭
                                      審判長法  官　陳　朱  貴
                                      　　　法　官  胡　忠　文
                                      　　　法　官　廖　柏　基
右正本證明與原本無異。
不得上訴。
　　　　　　　　　　　　　　　　　　　　　　書記官　詹  錫　朋
中      華      民      國　    九十三     年     七      月   二十三 　日
                                                                        Ｉ
